【裁判字號】    97,簡,791
【裁判日期】    980331
【裁判案由】    虛報進口貨物產地
【裁判全文】
臺北高等行政法院判決
                                       97年度簡字第791號
原      告  威律股份有限公司
代  表  人  甲○○
被      告  財政部臺北關稅局
代  表  人  饒平（局長）
上列當事人間因虛報進口貨物產地事件，原告不服財政部中華民
國97年10月24日台財訴字第09700339800 號訴願決定，提起行政
訴訟。本院判決如下：
    主  文
原告之訴駁回。
訴訟費用由原告負擔。
    事實及理由
一、原告主張：
    (一)系爭成衣上有顯著性及牢固性之「MADE IN HONG KONG」
      產地標示，符合經濟部國際貿易局對進口成衣之規定，此
      為被告所不爭，被告卻在沒有直接事證下推定產地為大陸
      。
    (二)縱使產地為大陸，被告之科罰金額顯然錯誤，蓋應沒入貨
      物無法執行沒入處分時，本件行為時之94年2 月，並無法
      律規定准以加罰貨價一倍之處分以替沒入處分，被告此舉
      顯然違反中央法規標準法第5 條第2 款之規定；再按法務
      部95年1 月20日召開行政罰法諮詢小組第3 次會議研商意
      旨，原告已於行政罰法施行（95年2 月5 日）前，將貨物
      提領出售，被告已不能裁處沒入，依信賴保護及不溯及既
      往原則，被告即不得為價額沒入之裁處，則被告因貨物已
      放行，致不能沒入，乃加罰貨價1 倍以替代沒入處分，顯
      然違法。
    (三)尚未開放進口之大陸物品，非屬法律規定之管制物品，而
      財政部卻核示其為管制品，該項核示僅為行政命令，並無
      立法授權，顯然違反法律保留原則，而本件本質核為政府
      機關之侵害財產權（財產權受憲法保障）案件，其侵權依
      據，依中央法規標準法第5 條第2 款規定，自應以法律明
      文規定者為限，尚未開放進口之大陸物品，既非法定管制
      品，則被告依財政部未經立法授權之行政命令科罰原告，
      該處分自屬違法云云。
    (四)並提出本件訴願決定書等件影本為證。
    聲明：訴願決定、復查決定及原處分均撤銷。
          訴訟費用由被告負擔。
二、被告辯稱：
    (一)原告稱系爭成衣上有顯著性及牢固性之『MADE IN HONG
      KONG』產地標示，符合經濟部國際貿易局對進口成衣之規
      定，此為被告所不爭，被告卻在沒有直接事證下推定產地
      為大陸云云。經查，原告於94年2 月18日向被告報運進口
      系爭成衣乙批，原申報生產國別為「HK」，經被告查驗結
      果，生產國別為中國大陸。系案貨物起運口岸為「澳門」
      ，生產國別申報為「香港」，經查澳門與香港幅員不廣、
      工資高昂、生產成本偏高，並不利於勞力密集之成衣產業
      ，惟原告卻陸續申報自澳門進口香港製成衣，數量龐大，
      報價低廉，皆與上述條件不符，有違常情。次查，其申報
      價格及品質不高，起運口岸澳門之地理位置復毗鄰符合其
      生產條件之中國大陸，且原告曾於同時段申報自澳門進口
      香港製成衣（進口報單第CA/94/009/00156 號，原處分卷
      2 附件2 ），經被告查驗結果，疑似中國大陸產製，上述
      諸多疑點，均係被告繼續追查之「其他事證」，而非如原
      告所稱無其他事證，免再繼續查證或送認定。本件被告為
      確認其產地，曾於94年2 月21日以（94）北進驗第94034
      號函請原告補送系案貨物之產地證明書供核（原處分卷2
      附件3 ），惟原告並未補附，被告乃檢具報關發票分別於
      94年3 月7 日、9 月29日及11月29日，函請遠東貿易服務
      中心駐香港辦事處（下稱駐香港辦事處）查證產地，經該
      處於94年11月30日以港經發字第0051355 號函復略以：「
      澳門AIR EXPRESS （MACAU ）LIMITED 公司於3 月4 日以
      電話復本處稱，該地址之公司為CHINA AIR EXPRESS
       (MACAU ）LIMITED …另該公司（CHINA AIR EXPRESS
       (MACAU ）LIMITED ）疑被盜用其地址及名稱，並已向澳
      門警方備案。」（原處分卷2 附件4 ）。另原告於94年1
      月26日進口他案成衣（報單第CA/94/009/00121 號），所
      補附之產地證明3M05P016524 及3M05P016525 ，經駐香港
      辦事處查證結果，於94年3 月8 日以港經發字第
      09400503080 號函說明三復稱：「…以電傳函詢香港工業
      總會產地證明3M05P016524 及3M05P016525 之真偽，該商
      會復稱並無簽發。」（原處分卷2 附件5 ）。按查證產地
      為行政機關及駐外單位依法行政之行為，原告未能提供產
      地證明書，復經駐香港辦事處查證結果，賣方稱疑被盜用
      地址及名稱，並已向澳門警方備案，被告遂據以更改系案
      貨物生產國別為「CN」，符合行為時進口貨物原產地認定
      標準參考事項第8 點﹙原處分卷2 附件6 ﹚規定：「進口
      人未能依海關要求於期限內提出說明或提供相關資料文件
      時，由驗貨或查緝單位依既有事證，認定其產地。」。原
      告顯有虛報產地，逃避管制情事，被告依據上開規定及查
      證結果，認定系爭貨物產地為大陸，核屬允當並無違法，
      準此，被告所為之追查及認定，並無違反行政自我拘束原
      則及平等原則。
    (二)原告復稱縱使產地為大陸，被告之科罰金額顯然錯誤…，
      且依信賴保護及不溯及既往原則，被告即不得為價額沒入
      之裁處，則被告因貨物已放行，致不能沒入，乃加罰貨價
      1 倍以替代沒入處分，顯然違法云云。經查，系爭貨物於
      查驗通關時，產地尚有疑義待確認之案件，理應扣存於倉
      庫待查證產地，如涉及逃避管制者，即應依法核處並沒入
      ；惟因查證產地曠日費時，勢必影響商機，為顧及商民權
      益，財政部乃於92年3 月19日頒布台財關字第0920013867
      號令（92年3 月26日台總政徵字第0920600958號函) ，對
      疑似大陸物品，准由進口人提供包括貨價、依法應納稅額
      及可能科處之罰鍰之保證金，先予押款放行（原處分卷2
      附件7 ）。原告急於提貨，爰經徵納雙方同意，依關稅法
      第18條第3 項規定，繳交保證金新台幣（下同）8 萬6865
      元，先予放行。嗣經被告查證後認定原告虛報產地、逃避
      管制，依海關緝私條例第37條第3 項轉據同條例第36條第
      1 、3 項之規定處罰，依規定原應科處貨價1 倍之罰鍰，
      貨物並沒入之，因原告於5 年內再犯本條例同一規定（92
      年6 月9 日報單號碼：CL/92/009/00631 ），依同條例第
      45條規定，再予加重貨價0.5 倍之罰鍰，即處貨價1.5 倍
      之罰鍰計7 萬6,366 元，併沒入貨物；惟系案第1 項、第
      2 項、第4 項中1-1 、2-1 、4-1 及第3 項貨物於受裁處
      沒入前已放行，致無法裁處沒入處分，被告爰基於裁量權
      之行使，酌情於裁罰之額度內科處貨價2.5 倍之罰鍰，應
      無違法或不當。
    (三)原告另稱尚未開放進口之大陸物品，非屬法律規定之管制
      物品，而財政部卻核示其為管制品，該項核示僅為行政命
      令，並無立法授權，顯然違反法律保留原則，而本件本質
      核為政府機關之侵害財產權（財產權受憲法保障）案件，
      其侵權依據，依中央法規標準法第5條第2款規定，自應以
      法律明文規定者為限，尚未開放進口之大陸物品，既非法
      定管制品，則被告依財政部未經立法授權之行政命令科罰
      原告，該處分自屬違法無效云云。按財政部91年9 月19日
      台財關字第0910050530號令核示：「海關緝私條例…所稱
      『管制』之涵義，係指進口或出口下列規定不得進口或出
      口或管制輸出入之物品…」，旨在明確界定海關緝私條例
      規定中有關「管制」之規範範圍，以利法規之適用。其所
      列舉之不得進、出口或管制輸出入物品，均有法律之明文
      規定或明確授權規定；行政院依懲治走私條例公告之「管
      制物品項目及其數額」固明列其中，而臺灣地區與大陸地
      區貿易許可辦法（下稱許可辦法）規定不得輸入之大陸物
      品，亦屬其中之一。系爭貨物第1 項貨名為T-Shirt 100%
      Cotton稅則號別核列第6109.10.00號、第2 項貨名為Vest
      100% Cotton 稅則號別核列第6109.10.00號、第3 項貨名
      為Dress 100% Cotton 稅則號別核列第6104.42.00號、第
      4 項貨名為Shirt 100% Cotton 稅則號別核列第
      6106.10.00號，依據行為時海關進口稅則，以上4 項稅則
      號別之輸入規定「MP1 」代號（原處分卷2 附件8 ），為
      大陸物品有條件准許輸入項目，屬許可辦法規定不得輸入
      之大陸物品（原處分卷2 附件9 ），本件原告虛報產地進
      口之貨物既非屬許可辦法第7 條規定准許輸入之大陸地區
      物品，即構成進口禁止輸入之物品而涉及逃避管制之違法
      行為，經查許可辦法係依據臺灣地區與大陸地區人民關係
      條例第35條第3 項授權所訂定，被告據以依海關緝私條例
      相關規定裁處，洵屬適法妥當等語。
    聲明：駁回原告之訴。
          訴訟費用由原告負擔。
三、按「報運貨物進口而有下列情事之一者，得視情節輕重，處
    以…：一、虛報所運貨物之名稱、數量或重量。二、虛報所
    運貨物之品質、價值或規格。三、繳驗偽造、變造或不實之
    發票或憑證。四、其他違法行為。」；「有前二項情事之一
    而涉及逃避管制者，依前條第1 項及第3 項論處。」；「私
    運貨物進口、出口或經營私運貨物者，處貨價1 倍至3 倍之
    罰鍰。」；「前二項私運貨物沒入之。」；「有違反本條例
    情事者，除依本條例有關規定處罰外，仍應追徵其所漏或沖
    退之稅款。但自其情事發生已滿5 年者，不得再為追徵或處
    罰。」；「追徵或處罰之處分確定後，5 年內再犯本條例同
    一規定之行為者，其罰鍰得加重二分之一；犯3 次以上者，
    得加重1 倍。」，海關緝私條例第37條第1 項、第3 項、第
    36條第1 項、第3 項、第44條及第45條各定有明文。次按「
    得沒入之物，受處罰者或前條物之所有人於受裁處沒入前，
    予以處分、使用或以他法致不能裁處沒入者，得裁處沒入其
    物之價額；其致物之價值減損者，得裁處沒入其物及減損之
    差額。」，行政罰法第23條第1 項復設有規定。又按「貨物
    進口時，應徵之營業稅，由海關代徵之；其徵收及行政救濟
    程序，準用關稅法及海關緝私條例之規定辦理。」；「納稅
    義務人，有左列情形之一者，除追繳稅款外，按所漏稅額處
    1 倍至10倍罰鍰，並得停止其營業：一、…七、其他有漏稅
    事實者。」，加值型及非加值型營業稅法（下稱營業稅法）
    第41條、第51條第7 款亦各定有明文。
四、本件原告於94年2 月18日委由友邦事業有限公司向被告報運
    進口成衣乙批（報單號碼：第CA/94/009/00215 號），原申
    報貨物名稱、數量分別為：1.T-SHIRT 100% COTTON 484PCE
    、2.VEST 100% COTTON 241PCE 、3.DRESS 100% COTTON
    21PCE 、4.SHIRT 100% COTTON 250PCE，生產國別為「HK」
    ；惟經被告查驗結果，實到貨物名稱、數量分別為
    1.T-SHIRT 100% COTTON BR: 「USNS」484PCE（1-1 非樣品
    483PCE已提領放行，完稅價格24,304元；1-2 樣品1PCE未提
    領放行，完稅價格50元）、2.VEST 100% COTTON BR:「USNS
    」241PCE（2-1 非樣品240PCE已提領放行，完稅價格9,661
    元；2-2 樣品1PCE未提領放行，完稅價格40元）、3.DRESS
    100% COTTON 21PCE （已提領放行，完稅價格1,761 元）、
    4.SHIRT 65% COTTON 35% POLYESTER BR ："A8 館"250PCE
    （4-1 非樣品249PCE已提領放行，完稅價格15,035元；4-2
    樣品1PCE未提領放行，完稅價格60元），生產國別均為中國
    大陸，與原申報不符，且非屬經經濟部公告准許間接輸入之
    大陸物品，乃核認原告涉有虛報所運貨物產地、品質，逃避
    管制之行為；又查原告於經依海關緝私條例之處分確定後，
    5 年內再犯同條例同一規定之行為（被告92年第00000000號
    處分書，於93年5 月2 日確定）。嗣據財政部關稅總局驗估
    處查價結果，實到貨物第1 項、第2 項按原申報單價之1.5
    倍核估，其餘按原申報單價核估完稅價格，被告爰依據海關
    緝私條例第37條第3 項規定轉據同條例第36條第1 項、第3
    項規定，處貨價1 倍之罰鍰，並依同條例第45條規定，加重
    罰鍰二分之一，即處貨價1.5 倍之罰鍰計76,366元，併沒入
    貨物，惟系案第1 項、第2 項、第4 項中之1-1 、2-1 、
    4-1 及第3 項貨物於受裁處沒入前已放行，致無法裁處沒入
    處分，乃就此部分裁處沒入貨物之價額50,761元，合計處
    127,127 元；並依同條例第44條、營業稅法第51條第7 款規
    定，追徵所漏進口稅款計8,129 元（包括進口稅5,327 元、
    營業稅2,802 元）。原告不服，申請復查，未獲變更，提起
    訴願，亦遭駁回，遂向本院提起本件行政訴訟等情，為兩造
    所不爭，且有上開各該函文、原處分、復查決定書及訴願決
    定書等件影本附原處分卷及訴願機關卷可稽。茲依前述兩造
    主張之意旨，就下列各點敘明判決之理由。
五、原告涉有虛報所運貨物產地、品質，逃避管制之違章情事：
    (一)按報運貨物進口，有無涉及虛報情事，應以進口報單上原
      申報者與實到貨物是否相符作為認定之依據。又進口非屬
      許可辦法第7 條規定准許輸入之大陸地區物品者，即構成
      進口禁止輸入之物品而涉及逃避管制之違法行為。
    (二)原告主張系爭貨物之成衣上有顯著性及牢固性之「MADE
      IN HONG KONG」產地標示，符合經濟部國際貿易局對進口
      成衣之規定，被告卻核認系爭貨物之產地為大陸，於法有
      違云云。按口貨物產地之認定，應就實到貨物情形，依據
      駐外單位查證及其他查得事證結果，衡諸論理法則及經驗
      法則綜合研判，非可單憑來貨所貼產標即據以認定。本件
      原告於94年2 月18日向被告報運進口系爭成衣乙批，原申
      報生產國別為「HK」（原處分卷2 附件1 ）。經查，系爭
      貨物起運口岸為「澳門」，生產國別申報為「香港」，惟
      澳門與香港幅員不廣、工資高昂、生產成本偏高，並不利
      於勞力密集之成衣產業，而原告卻陸續申報自澳門進口香
      港製成衣，數量龐大，報價低廉，皆與上述生產條件不符
      ，有違常情。次查，原告所申報系爭成衣之格及品質不高
      ，起運口岸澳門之地理位置復毗鄰符合其生產條件之中國
      大陸，且原告曾於同時段申報自澳門進口香港製成衣（進
      口報單第CA/94/009/00156 號，原處分卷2 附件2 ），經
      被告查驗結果，核認係中國大陸產製。基於上述諸多疑點
      ，被告遂繼續追查「其他事證」，故本件並非如原告所稱
      無其他事證，免再繼續查證或送認定之情形。又本件被告
      為查證系爭來貨之產地，曾以94年2 月21日（94）北進驗
      第94034 號函請原告補送系爭貨物之產地證明書供核（原
      處分卷2 附件3 ），惟原告並未補附，被告乃檢具報關發
      票分別於94年3 月7 日、9 月29日及11月29日，函請遠東
      貿易服務中心駐香港辦事處（下稱駐香港辦事處）查證產
      地，經該處於94年11月30日以港經發字第0051355 號函復
      略以：「澳門AIR EXPRESS （MACAU ）LIMITED 公司於3
      月4 日以電話復本處稱，該地址之公司為CHINA AIR
      EXPRESS (MACAU）LIMITED …另該公司（CHINA AIR
      EXPRESS (MACAU）LIMITED ）疑被盜用其地址及名稱，並
      已向澳門警方備案。」等語（原處分卷2 附件4 ）。另原
      告於94年1 月26日進口他案成衣（報單第
      CA/94/009/00121 號），所補附之產地證明3M05P016524
      及3M05P016525 ，經駐香港辦事處查證結果，於94年3 月
      8 日以港經發字第09400503080 號函說明三復稱：「…以
      電傳函詢香港工業總會產地證明3M05P016524 及
      3M05P016525 之真偽，該商會復稱並無簽發。」等語（原
      處分卷2 附件5 ）。原告未能提供產地證明書，復經駐香
      港辦事處查證結果，賣方稱疑被盜用地址及名稱，並已向
      澳門警方備案，被告遂據以更改系案貨物生產國別為「CN
      」，符合行為時進口貨物原產地認定標準參考事項第8 點
      ﹙原處分卷2 附件6 ﹚規定：「進口人未能依海關要求於
      期限內提出說明或提供相關資料文件時，由驗貨或查緝單
      位依既有事證，認定其產地。」。是以被告查證結果，認
      系爭貨物產地為中國大陸，原告涉有虛報產地，逃避管制
      之違章情事，核屬有據，並無不合。原告所稱被告所為追
      查及認定，有違行政自我拘束原則及平等原則云云，不足
      為採。
    (三)又原告主張系爭貨物縱使產地為大陸，被告之科罰金額顯
      然錯誤，且依信賴保護及不溯及既往原則，被告即不得為
      沒入之裁處，又被告因貨物已放行致不能沒入，乃加罰貨
      價1 倍以替代沒入處分，均有違法云云。經查，財政部關
      稅總局92年3 月26日台總政徵字第0920600958號函（原處
      分卷2 附件7） 略以，財政部92年3 月19日頒布台財關字
      第0920013867號令，對疑似大陸物品，准由進口人提供包
      括貨價、依法應納稅額及可能科處之罰鍰之保證金，先予
      押款放行等語，核與相關法規，並無不合。本件因原告急
      於提貨，爰經徵納雙方同意，依關稅法第18條第3 項規定
      ，繳交保證金8 萬6865 元 ，先予放行（原處分卷2 附件
      1 ）。嗣經被告查證後，認定原告涉有虛報產地、逃避管
      制之違章情事，乃依相關規定論處，並無違誤。原告上開
      主張，核係對於相關法規之誤解，不足為採。
    (四)原告另稱尚未開放進口之大陸物品，非屬管制物品，財政
      部將其列為管制品，無立法授權，違反法律保留原則，原
      處分於法有違云云。按財政部91年9 月19日台財關字第
      0910050530號令（附本院卷）略以：「海關緝私條例…所
      稱『管制』之涵義，係指進口或出口下列規定不得進口或
      出口或管制輸出入之物品：（一）關稅法第61條規定不得
      進口之違禁品。（二）行政院依懲治走私條例第2 條規定
      所公告之「管制物品項目及其數額」。（三）臺灣地區與
      大陸地區貿易許可辦法規定不得輸入之大陸物品。（四）
      經濟部依有關貿易法規管制輸入或輸出之物品。…」，旨
      在明確界定海關緝私條例規定中有關「管制」之規範範圍
      ，以利法規之適用。其所列舉之不得進、出口或管制輸出
      入物品，均有法律之明文規定或明確授權規定；行政院依
      懲治走私條例公告之「管制物品項目及其數額」固明列其
      中，而臺灣地區與大陸地區貿易許可辦法（下稱許可辦法
      ）規定不得輸入之大陸物品，亦屬其中之一，核與相關法
      規，並無不合，亦無違反法律保留原則。經查，系爭貨物
      第1 項貨名為T-Shirt 100% Cotton 稅則號別核列第
      6109.10.00號、第2 項貨名為Vest 100% Cotton稅則號別
      核列第6109.10.00號、第3 項貨名為Dress 100% Cotton
      稅則號別核列第6104.42.00號、第4 項貨名為Shirt 100%
      Cotton稅則號別核列第6106.10.00號，依據行為時海關進
      口稅則，以上4 項稅則號別之輸入規定「MP1 」代號（原
      處分卷2 附件8 ），為大陸物品有條件准許輸入項目，屬
      許可辦法規定不得輸入之大陸物品（原處分卷2 附件9 ）
      ，本件原告虛報產地進口之貨物既非屬許可辦法第7 條規
      定准許輸入之大陸地區物品，即構成進口禁止輸入之物品
      而涉及逃避管制之違章行為。而許可辦法係依據臺灣地區
      與大陸地區人民關係條例第35條第3 項授權所訂定，並無
      違反法律保留原則，是以本件被告依海關緝私條例等相關
      規定據以裁處，核無違誤。原告上開主張，並不足採。
六、被告所為罰鍰、沒入貨物及追徵稅款之處分，並無違誤：
    綜上所述，原告報運進口系爭貨物，涉有虛報所運貨物產地
    、品質，逃避管制之違章行為。又原告於經依海關緝私條例
    之處分確定後，5 年內再犯同條例同一規定之行為（被告92
    年第00000000號處分書，於93年5 月2 日確定，原處分卷2
    第9 頁前案查詢資料可稽）。被告嗣據財政部關稅總局驗估
    處查價結果，實到貨物第1 項、第2 項按原申報單價之1.5
    倍核估，其餘按原申報單價核估完稅價格，並依據海關緝私
    條例第37條第3 項規定轉據同條例第36條第1 項、第3 項規
    定，處貨價1 倍之罰鍰，並依同條例第45條規定，加重罰鍰
    二分之一，即處貨價1.5 倍之罰鍰計76,366元，併沒入貨物
    ，惟系案第1 項、第2 項、第4 項中之1-1 、2-1 、4-1 及
    第3 項貨物於受裁處沒入前已放行，致無法裁處沒入處分，
    乃就此部分裁處沒入貨物之價額50,761元，合計處127,127
    元；並依同條例第44條、營業稅法第51條第7 款規定，追徵
    所漏進口稅款計8,129 元（包括進口稅5,327 元、營業稅
    2,802 元），並無違誤。
七、從而，本件被告以原告涉有虛報所運貨物產地、品質，逃避
    管制之違章行為，所為罰鍰、沒入貨物及追徵稅款之處分，
    於法並無違誤。復查及訴願決定遞予維持，亦無不合。原告
    徒執前詞，訴請撤銷，為無理由，應予駁回。
據上論結，本件原告之訴為無理由，依行政訴訟法第236 條、第
233 條第1 項、第98條第1 項前段，判決如主文。
中    華    民    國    98    年     3    月   31     日
                  臺北高等行政法院第七庭
                                  法  官  蕭忠仁
上為正本係照原本作成。
本件以訴訟事件所涉及之法律見解具有原則性者為限，始得於本
判決送達後20日內向本院提出上訴狀並表明上訴理由，如已於本
判決宣示後送達前提起上訴者，應於判決送達後20日內補具上訴
理由（均按他造人數附繕本），且經最高行政法院許可後方得上
訴。
中    華    民    國    98    年     3    月   31     日
                                  書記官  蕭純純


司法院資訊處製作；財團法人民間司法改革基金會備份。
